【裁判字號】    90,上,103
【裁判日期】    900926
【裁判案由】    第三人異議之訴
【裁判全文】
台灣高等法院花蓮分院民事判決                          九十年度上字第一○三號
      上  訴  人  丙○○
      被 上訴 人  乙○○○
      訴訟代理人  甲○○
                  蕭昌輝律師
右當事人間第三人異議之訴事件，上訴人對於中華民國九十年五月十五日臺灣花蓮地
方法院九十年度訴字第八四號第一審判決提起上訴，本院判決如左：
    主    文
原判決廢棄。
被上訴人在台灣花蓮地方法院八十九年度執字第三八八八號強制執行事件中對於上訴
人所有座落花蓮縣新城鄉○○段一三三之五地號土地上之未辦保存登記建物之強制執
行程序應予撤銷。
第一、二審訴訟費用由被上訴人負擔。
    事    實
甲、上訴人方面
一、聲明：如主文所示。
二、陳述：除與原判決記載相同者予以引用外，並補稱：
  (一)被上訴人依稅捐機關之稅籍證明書所主張執行之標的物，應為系爭建物旁面積二
    ０‧八平方公尺之木造建物，而非所指封執行之系爭建物（即座落花蓮縣新城鄉
    ○○段一三三之五地號上之未辦保存登記建物，建築材料為鋼筋水泥及鋼架造蓋
    鐵皮，面積二七四‧二五平方公尺），前已附有照片可供對照，並有房屋稅籍資
    料及民事執行處函可證其形式上之認定與事實不符。
  (二)該木造建物於民國六十七年起課房屋稅，並於同年申請裝設電錶用電，依台灣電
    力公司營業規章規定，電錶不得任意拆封遷移，雖於八十二年更為上訴人使用，
    因上述規定，至今仍裝設於該木造建物上，由此可證該木造建物才是新城鄉○○
    村○○路二十一之一號，有台灣電力公司花蓮營業處函二份可證。
  (三)依民法規定，建物係附著於土地上，與土地有不可分離之特性，除法令另有規定
    外，應為土地所有人所有，系爭建物既座落於上訴人所有土地上（有土地登記簿
    謄本可證），被上訴人主張系爭建物為其債務人所有，應負舉證責任。
  (四)系爭房屋為上訴人於八十三年興建完成，並非傅春財所有，而原審中上訴人聲請
    傳喚之證人所言雖有些許出入，然係因時隔已久所致，並非說謊。
  (五)被上訴人依稅捐證明所聲請執行其債務人傅春財之建物，顯與實際指封建物不符
    ，系爭建物係上訴人提供所有座落於北埔段一三三之五地號設定抵押權予花蓮縣
    新秀地區農會，並向該會申請興建農宅貸款，且經該會徵信人員實地調查屬實，
    次於八十三年一月十五日貸放新台幣（下同）二百四十萬元予上訴人，有貸款申
    請書可證。
  (六)上訴人貸得該款後，基礎工程亦接近完工，且適逢需發工資及材料費，故於八十
    三年一月十七日付給僱工劉春財現金十萬元，且於完成工結算，扣除現金十萬元
    尚餘十五萬二千五十元，並開立上訴人新秀地區農會五一二－七０帳戶支票、票
    號０一六二三二號、面額十五萬元、到期日八十三年二月三日（已兌付），並由
    劉春財於估價單上簽註付清。鐵工部分總價八十八萬零六百八十三元，於完成骨
    架及二樓樓板時給付現金及未到期支票（五一二－七０帳戶、０一六二二八票號
    、面額二十五萬五千元，於同年三月二十五日由承包者楊春龍兌領）合計六十萬
    元，因楊春龍需付鋼骨材料費，鋼鐵行必須是客票方肯收受，並一再保證屆時一
    定支付，上訴人方簽發五一二－七０帳戶、票號０一六二三六號、到期日八十三
    年三月五日、面額三十五萬元借予，孰知支票到期因楊春龍未存款，上訴人亦因
    工程未完成而予退票，致所有之不動產遭持票人假扣押，有該裁定及支付命令可
    證。且二樓因欲養蘭花變更屋頂材料為ＰＣ塑膠透明浪板，需補材料費差額十二
    萬元（以五一二－七０帳戶、票號０一六二四四號、到期日八十三年五月二十五
    日、面額十二萬元已兌領）予材料行。該屋頂於八十六年間被颱風吹毀，僱請力
    豐企業吳春山以鐵皮浪板修復。另一樓鋼筋水泥加強磚牆及地板係僱請林芫竹、
    林振興、金財、黃顧及其妻施工，材料皆由黃顧陪同上訴人至材料行選定後由黃
    顧代訂（因他們是專業人員，常與材料行交易，價格較低），有送貨單及請款單
    為證，且黃君業於八十七年中風八十八年去世，此事無從造假。尚有水電由蔡文
    龍裝設，裝潢部分由王順德叫料裝飾（有估價單可證），並購置全新傢俱十九萬
    元，結算時，經打折付給五一二－七０帳戶、票號0000000號、到期日八
    十三年十一月五日、面額十八萬七千元之支票（已兌現），有單據及支票影本為
    證。
  (七)八十七年間慈濟委員會有意購買上訴人北埔段一三三之五地號、被上訴人之債務
    人傅春財北埔段一三三之十一地號及鄰地北埔段一三三之一０地號等土地，以每
    坪九千三百元購買，上訴人因興建地上物花費過巨，要求補貼致無法成交，致使
    被上訴人之債務人土地亦未能成交，僅鄰地北埔段一三三之一０地號土地成交，
    在協調中被上訴人之訴訟代理人（林代書）亦曾參與。
  (八)上訴人與債務人傅春財雖為兄弟，然於七十九年間已分家產，債務人並取得北埔
    段一三三之一一地號土地，其要蓋房屋當然蓋在自己土地上，因而債務人已於八
    十二年興建康樂村康樂路二十一之十號房屋，豈有蓋在上訴人土地上之理，上訴
    人之父親為順利收受郵件，始將原二十一之一號門牌貼於系爭建物上，若以此即
    行認定為債務人所有，顯有不當。被上訴人所提之稅籍證明僅供課稅之用，並不
    作為產權及他項權利證明之用，且納稅義務人隨時可變更，不動產物權須經登記
    始生效力，僅以稅籍證明即認定系爭建物為債務人所有，顯有爭議。
  (九)綜上所述，可知系爭建物確為上訴人所建，雖為未辦理保存登記之違章建築物，
    惟依民法之規定，亦不得認為非上訴人所有。
三、證據：除援用第一審所提證據外，補提出花蓮縣稅捐稽徵處房屋稅籍證明書正本
    、台灣花蓮地方法院民事執行處函影本各乙紙、台灣電力公司花蓮營業處函正本
    二份、花蓮縣新秀地區農會統一農貸申請書影本乙紙、支票影本四紙、台灣花蓮
    地方法院民事假扣押裁定正本、支付命令聲請狀影本、支付命令正本各乙份、請
    款單五張、估價單八張、購買家具價格明細乙張、土地登記簿謄本及戶籍謄本各
    乙份為證，並聲請訊問證人蔡文龍、林芫竹及吳春山。
乙、被上訴人方面
一、聲明：駁回上訴。
二、陳述：除與原判決記載相同者予以引用外，並補稱：
  (一)被上訴人依據財政部北區國稅局核發財產清單證明書，數度訪查債務人傅春財確
    認係居住於伊所有建築物，始於八十九年八月二十一日向台灣花蓮地方法院聲請
    強制執行，案經該院於同年月二十七日諭知被上訴人至現場指封，亦證實所查封
    之系爭建物係債務人傅春財所有之建築物，有查封時之建物暨門牌足徵。
  (二)從花蓮縣稅捐稽徵處資料顯示債務人傅春財所有建物座落於花蓮縣新城鄉康樂村
    一鄰康樂廿一之一號，且於六十七年一月二十六日已登記在案，復經核對花蓮縣
    新城鄉戶政事務所核發門牌證明書，亦證實與上揭日期完全吻合，顯然債務人傅
    春財建物結構及面積變更未向花蓮縣稅捐稽徵處辦理異動情事已明確。
  (三)上訴人親自聲請訊問之證人劉春財、楊春龍向台灣花蓮地方法院作證證詞竟屬兩
    歧，明顯悖於事理，不足採信。
  (四)被上訴人依據財政部北區國稅局、花蓮縣稅捐稽徵處、花蓮地政事務所、花蓮縣
    新城鄉戶政事務所所有公文皆證實上開產權係屬債務人所有，而上訴人迄今仍未
    提出足以排除強制執行之所有權、典權、留置權、質權之公文書以實其說。上訴
    人無任何證據足以證明其對系爭房屋有提起第三人異議之訴之權利，在原審徒憑
    幾張無簽發人之單據提起本訴，被上訴人在原審所提出之租稅及戶籍資料，足以
    證明系爭房屋為債務人所有。
三、證據：除援用第一審所提證據外，補提出系爭建物照片及門牌證明書影本各乙紙
    為證。
丙、本院依職權調閱台灣花蓮地方法院八十九年度執字第三八八八號民事強制執行事
    件卷宗。
    理    由
一、本件上訴人在原審起訴主張：被上訴人於八十九年九月二十七日所指封之未辦保
    存登記系爭建物實為上訴人所建造，應屬其所有，並非債務人傅春財所有，原審
    民事執行處就系爭建物所為之強制執行程序顯有錯誤，爰訴請撤銷該部分強制執
    行程序等語。被上訴人則以：系爭建物之房屋稅籍資料登記納稅義務人為傅春財
    ，應可認定即為傅春財所有，是系爭建物並非上訴人所有，應與上訴人無關，上
    訴人之起訴並無理由等語置辯。
二、上訴人主張系爭建物於上開時間遭台灣花蓮地方法院在強制執行程序中查封，固
    為被上訴人所不爭執，然而本件爭執之關鍵則在於系爭建物究否為上訴人所有？
三、經查：
  (一)被上訴人所提出之花蓮縣新城鄉○○村○○路二十一之一號房屋稅籍證明書，其
    上雖記載其債務人傅春財為納稅義務人，然再進一步細稽該證明書上所註記之建
    物層次為「一樓」建築、構造別為「雜木」造、面積僅「二０‧八」平方公尺，
    並於「六十七年一月」便開始課稅之老舊建築，與台灣花蓮地方法院所查封之系
    爭未辦保存登記建物（門牌號碼同為花蓮縣新城鄉○○村○○路二十一之一號）
    為「二層」樓房、「鋼筋水泥造及鋼架造蓋鐵皮」結構、面積為「二七四‧二五
    」平方公尺之新式建築迥不相符，此有系爭建物之測量成果圖乙紙及建築改良物
    登記簿謄本二紙在卷可查（見原審卷第七十五頁及第八十三、八十四頁），是無
    從徒憑上開房屋稅籍證明書即認系爭建物為被上訴人之債務人傅春財所有；又細
    稽被上訴人提出之門牌證明書（見原審卷第七十六頁），其上亦註記該門牌為「
    六十七年一月二十六日」初編，顯示該門牌號碼係於該木造建築核發稅籍之同時
    即已編定，並非新編之門牌號；又被上訴人所提出之國稅局財產清單雖註記花蓮
    縣新城鄉○○村○○路二十一之一號房屋為傅春財所有，然亦記載該房屋為「二
    ０‧八０」平方公尺之「一」層樓建築（見原審卷第七十一頁），與台灣花蓮地
    方法院所查封之系爭建物，在面積及樓層數諸點上均不相同，顯見房屋稅籍證明
    書、國稅局財產清單上所記載之房屋與遭查封之系爭建物並非同一建築物，被上
    訴人所提出之證據均屬未更新之老舊資料，焉能以上開老舊資料證明其所指封之
    系爭建物即為其債務人傅春財所有。至被上訴人所指其債務人傅春財為納稅義務
    人之原建房屋應係座落在系爭建物旁之老舊殘破木屋，其上尚有獨立電錶，門牌
    亦係從該處拆遷至新蓋屋舍（即系爭建物），以便利收受郵件，未再重新申請門
    牌號使用，此據上訴人一再主張並提出照片二幀為證（見原審卷證物袋），堪信
    為真實。
  (二)被上訴人提出其債務人傅春財之戶籍謄本（見原審卷第七十七頁），冀已說明傅
    春財曾居住在康樂村康樂路二十一之一號之事實，惟細稽該戶籍謄本之文字內容
    ，其上記載傅春財原居住在康樂村康樂路二十一之一號，然已於八十二年一月四
    日遷入康樂村康樂路二十一之十號，而該康樂村康樂路二十一之十號房屋即為傅
    春財分家後所有（嗣遭被上訴人於前案即台灣花蓮地方法院八十八年度執字第一
    四五四號查封拍賣），亦有建築改良物登記簿謄本乙份在卷可稽（見原審卷第六
    十至六十三頁），益證上訴人所為伊與其兄傅春財分產後，始於八十二年間在北
    埔段一三三之五地號伊自己所有之土地上僱工興建系爭建物之說法，應屬不虛。
  (三)又上訴人僱工興建系爭建物並向新秀地區農會貸款之事實，業據其於原審及本院
    提出多項估價單據、付款支票及農貸聲請書為證，並經證人蔡文龍、林芫竹及吳
    春山於本院到庭結證系爭建物確係上訴人僱請其等興建、修繕等情無訛，並就工
    程款項若干及如何交付工程款項等諸多細節，核與經隔離訊問之上訴人所陳明者
    亦屬相符，堪信上訴人之主張為真實。至上訴人於原審聲請訊問之證人楊春龍，
    其所為證言在工程金額乙點上，雖與上訴人所陳者有些微出入之現象，惟關於主
    要情節之敘述則屬相符，非不可信；況本件尚有上訴人所提出之諸多工程單據及
    支票影本附卷為證，已如前述，若非上訴人親自參與僱工興建並議價給付工程款
    ，又豈能訴說興建、付款過程如此詳盡；再參以上訴人與其兄傅春財分產後，其
    兄分得北埔段一三三之一一地號土地，上訴人分得北埔段一三三之五地號土地，
    衡情傅春財如果要蓋屋亦係蓋在自己土地上，焉有蓋在上訴人土地上之理，況事
    實證明傅春財所蓋在自己土地上之康樂村康樂路二十一之十號房屋連同一三三之
    一一地號土地已遭被上訴人於前案查封拍賣；又依據經驗法則，常人之記憶必隨
    時間之經過而漸行淡忘，系爭建物既於八十三年間興建完成，此為被上訴人所不
    爭執，迄今亦已經過六、七年之時間，如何期盼上訴人及證人對於六、七年前交
    付工程款項之諸多細節做毫無差池之描述（如其所證與上訴人所述完全吻合，反
    而不合常情，有串證之虞），此無非強人所難，是本院在稽核證人之證詞與上訴
    人所陳明之興工建築及給付工程款之經過，在必要之點仍屬一致，非不可採為有
    利於上訴人之證據。又上訴人在原審聲請訊問之證人劉春財，其到庭作證稱工程
    金額為二十幾萬，與上訴人所稱之二十五萬元亦相差不遠，然原審卻認上開數據
    與上訴人所提出由證人劉春財出具之估價單上「十五萬二千零五十元，付清」之
    記載（見原審卷二十九頁）不相符而難認真實，此經本院再詳細查看上開估價單
    之記載，其上標明之總工程款為「二十五萬二千零五十元」，旁邊並簡略記載「
    八十三年一月七日」付「現金十萬元」及「五一二之七０」帳戶、票號「０一六
    二三二」號，「八十三年二月三日」到期、面額「十五萬元」之支票乙紙，因此
    扣除已給付之現金十萬元（該估價單誤載為１００００元，應係少寫一個０之故
    ），始載明餘額為十五萬二千零五十元，並於八十三年一月八日（當時支票尚未
    到期）註明「已清，劉」之字樣，實與上訴人於原審所陳付款經過及證人劉春財
    所證者並無不合，原審率以結餘數額作為認定，疏未詳查上開端倪，不無錯認。
四、綜上所述，系爭房屋應係由上訴人出資僱工興建無疑，應認其為系爭建物之原始
    所有權人，上訴人之主張為真實可採，被上訴人抗辯系爭房屋為其債務人所有，
    即無可取。從而，上訴人依強制執行法第十五條之規定，請求撤銷被上訴人對於
    系爭建物之執行程序為有理由，應予准許。原審為上訴人敗訴之判決，尚有未洽
    。上訴意旨指摘原判決不當，求予廢棄改判，為有理由。爰由本院予以廢棄改判
    如主文第二項所示。
據上論結，本件上訴為有理由，依民事訴訟法第四百五十條、第七十八條，判決如主
文。
中      華      民      國    九  十    年    九    月    二  十  六    日
                              審判長法官  莊  謙  崇
                                    法官  林  德  盛
                                    法官  張  健  河
右為正本係照與原本作成。
本件被上訴人如不服本判決，應於判決送達後二十日內向本院提出上訴狀。未表明上
訴理由者，應於提出上訴後二十日內向本院補提理由狀( 均須按他造當事人之人數附
繕本）上訴時應提出委律師或具有律師資格之人之委任狀；委任有律師資格者，另應
附具律師及格證書及釋明委任人與受任人有民事訴訟法第四百六十六條之一第一項但
書或第二項( 詳附註 ) 所定關係之釋明文書影本。
                             法院書記官  鄧  瑞  雲
中      華      民      國    九十      年    九    月    二  十  六    日
附註：
民事訴訟法第四百六十六條之一( 第一項、第二項 )：
對於第二審判決上訴，上訴應委任律師為訴訟代理人。但上訴人或其法定代理人具有
律師資格者，不在此限。
上訴人之配偶、三親等內之血親、二親等內之姻親，或上訴人為法人、中央或地方機
關時，其所屬專任人員具有律師資格並經法院認為適當者，亦得為第三審訴訟代理人
。


司法院資訊處製作；財團法人民間司法改革基金會備份。
